ACORDAO-COMPLETO-2545664

ACÓRDÃO 4153/2022 ATA 27/2022 - SEGUNDA CÂMARA

VISTOS, relatados e discutidos estes autos de representação formulada por Marcelo Martins Cestari, além de outras pessoas registradas junto ao Conselho Federal dos Técnicos Industriais (CFT) , sobre os indícios de irregularidade no desmembramento do Conselho Regional dos Técnicos Industriais (CRT) da 1ª Região com vistas a modificar a original abrangência do CRT-1 (DF, AC, AM, GO, MS, MT, RO, RR e TO) para, desse modo, promover a criação de mais dois conselhos regionais, resultando na subsequente instalação do respectivo CRT junto à 1ª Região (DF, GO e TO) , à 5ª Região (MS e MT) e à 6ª Região (AC, AM, RO e RR) , em desrespeito, contudo, aos requisitos estabelecidos para a viabilidade econômico-financeira e técnico-operacional das entidades pela Lei n.º 13.639, de 2018;
ACORDAM os Ministros do Tribunal de Contas da União, reunidos em Sessão da 2ª Câmara, ante as razões expostas pelo Relator, em:
9.1. indeferir o pedido formulado por Marcelo Martins Cestari à Peça 166, com a subjacente negativa de seguimento acostada à Peça 126, nos termos do art. 146, § 1º, do RITCU, sem prejuízo, contudo, de autorizar a eventual obtenção de vista e cópia das peças processuais não gravadas pela eventual chancela de sigilo;
9.2. conhecer da presente representação, por atender aos requisitos de admissibilidade previstos nos arts. 235 e 237, VII, do RITCU, para, no mérito, anotar a sua procedência;
9.3. promover o envio de ciência preventiva e corretiva, nos termos do art. 9º da Resolução n.º 315, de 2020, para que o Conselho Federal dos Técnicos Industriais (CFT) e o Conselho Regional dos Técnicos Industriais da 1ª Região (CRT-1) atentem para a necessidade de não incorrerem nas falhas ora identificadas no presente feito e, especialmente, na irregularidade inerente ao desmembramento do Conselho Regional dos Técnicos Industriais (CRT) da 1ª Região com vistas a modificar a original abrangência do CRT-1 (DF, AC, AM, GO, MS, MT, RO, RR e TO) para, desse modo, promover a criação de mais dois conselhos regionais, resultando na subsequente instalação do respectivo CRT junto à 1ª Região (DF, GO e TO) , à 5ª Região (MS e MT) e à 6ª Região (AC, AM, RO e RR) , em desrespeito, contudo, aos requisitos estabelecidos para a viabilidade econômico-financeira e técnico-operacional das entidades pela Lei n.º 13.639, de 2018;  
9.4. enviar a cópia deste Acórdão, com o Relatório e a Proposta de Deliberação, ao Conselho Federal dos Técnicos Industriais (CFT) e ao Conselho Regional dos Técnicos Industriais da 1ª Região (CRT-1) , para ciência e cumprimento do item 9.3 deste Acórdão; e
9.5. promover o arquivamento do presente processo, nos termos do art. 169 do RITCU.

Representação formulada por Marcelo Martins Cestari, além de outras pessoas registradas junto ao Conselho Federal dos Técnicos Industriais (CFT), sobre os indícios de irregularidade no desmembramento do Conselho Regional dos Técnicos Industriais (CRT) da 1ª Região com vistas a modificar a original abrangência do CRT-1 (DF, AC, AM, GO, MS, MT, RO, RR e TO) para, desse modo, promover a criação de mais dois conselhos regionais, resultando na subsequente instalação do respectivo CRT na 1ª Região (DF, GO e TO), 5ª Região (MS e MT) e 6ª Região (AC, AM, RO e RR), em desrespeito, contudo, aos requisitos de viabilidade econômico-financeira e técnico-operacional estabelecidos pela Lei n.º 13.639, de 2018.

Segunda Câmara

Conselho Federal dos Técnicos Industriais (CFT) e Conselho Regional dos Técnicos Industriais da 1ª Região (CRT-1).

3. Entidades: Conselho Federal dos Técnicos Industriais (CFT) e Conselho Regional dos Técnicos Industriais da 1ª Região (CRT-1).

13.1. Ministros presentes: Bruno Dantas (Presidente), Augusto Nardes, Aroldo Cedraz e Antonio Anastasia.
13.2. Ministros-Substitutos presentes: Marcos Bemquerer Costa e André Luís de Carvalho (Relator).

ANDRÉ DE CARVALHO

Trata-se de representação formulada por Marcelo Martins Cestari, além de outras pessoas registradas junto ao Conselho Federal dos Técnicos Industriais (CFT) , sobre os indícios de irregularidade no desmembramento do Conselho Regional dos Técnicos Industriais (CRT) da 1ª Região com vistas a modificar a original abrangência do CRT-1 (DF, AC, AM, GO, MS, MT, RO, RR e TO) para, desse modo, promover a criação de mais dois conselhos regionais, resultando na subsequente instalação do respectivo CRT junto à 1ª Região (DF, GO e TO) , à 5ª Região (MS e MT) e à 6ª Região (AC, AM, RO e RR) , em desrespeito, contudo, aos requisitos estabelecidos para a viabilidade econômico-financeira e técnico-operacional das entidades pela Lei n.º 13.639, de 2018.
2. 	Após a análise final do feito na Secex-Administração, o diretor Walisson Alan Correia de Almeida lançou o seu parecer à Peça 140, com a anuência do secretário (Peça 141) , nos seguintes termos:
" (...) 2. Ao analisar o feito, o relator, Min. André Luís de Carvalho, considerou indevida a ausência do necessário estudo de viabilidade econômico-financeira para a sustentabilidade desses novos conselhos regionais a serem implantados a partir do aludido desmembramento e determinou a audiência dos responsáveis 'pela eventual perpetração da irregularidade consistente no prosseguimento do malsinado desdobramento institucional, com as correspondentes eleições, sem a necessária comprovação prévia sobre a plena e contínua viabilidade econômico-financeira e técnico-operacional para a correspondente sustentabilidade fiscal dos novos conselhos regionais' (peça 123) .
3. Após a ocorrência de alguns atos processuais intercorrentes (peças 124-129) , o CFT protocolizou, primeiramente, o ofício 161/2022-GAB/CFT, informando que 'foram elaboradas as resoluções Ad Referendum n. 010/2022 e 011/2022, cujas publicações foram realizadas na data de hoje' e que 'as referidas resoluções anulam o desmembramento e cancelam as eleições no âmbito do CRT-01, CRT-05, CRT-06, CRT-PR e CRT-SC' (peça 130) . 
4. No dia seguinte, o CFT juntou nova manifestação aos autos, onde: 1) informa que em 19/4/2022 foi realizada sessão plenária extraordinária onde foram aprovadas as precitadas resoluções ad referendum e transformadas nas Resoluções 183 e 184/2022, as quais foram publicadas no Diário Oficial da União em 20/4/2022; e 2) requer o arquivamento do TC Processo 001.454/2022-6 em razão de perda superveniente do objeto (peças 131-136) . Na mesma linha a manifestação do CRT-01 (peça 138) .
5. Do despacho exarado à peça 123, nota-se que o relator determinou a audiência dos responsáveis 'pela eventual perpetração da irregularidade consistente no prosseguimento do malsinado desdobramento institucional'. Ocorre que, no caso, os novos elementos apresentados pelo CFT e pelo CRT-01 demonstram a anulação do desdobramento, cessando a irregularidade verificada. Em outras palavras, a audiência restou efetivamente prejudicada em face dos novos elementos acostados aos autos que elidiram as falhas apontadas. Assim, entende-se que a ausência da notificação formal da audiência acabou suprida materialmente pelas respostas do CFT e do CRT-01, anexando as resoluções que anularam os atos inquinados.
***
6. No mais, foi juntada ao processo petição de Antônio Eustáquio Dias (CPF XXX.389.186-XX) , qualificando-se como conselheiro do CRT-MG, na qual, além de parabenizar o relator pelas decisões exaradas, vem argumentar que 'as eleições do Federal precisam acontecer no sistema de votos online e sob intervenção Federal' e que nas 'futuras eleições estaduais [...] seja respeitado o período de 4 anos de mandato' (peça 137, p. 1-4) . Também foi juntada petição de Jhone Batista Carrinho (CPF XXX.365.821-XX) requerendo habilitação no processo e consulta dos autos (peça 139) .
7. Ocorre que, em ambos os casos, os manifestantes não são parte no processo nem demonstram razão legítima para nele intervir como interessado.
8. Em relação à primeira petição (de Antônio Eustáquio Dias) , tem-se ainda que: 1) embora seja de suma importância o direito à ampla fiscalização dos pleitos eleitorais dos conselhos de fiscalização profissional, é certo que tais entidades dispõem de autonomia para orientar e disciplinar o exercício da profissão, podendo adotar procedimentos próprios relativos à escolha dos seus dirigentes, cujas premissas são estabelecidas em Regimento Eleitoral ou em capítulo específico reservado dentro de seus respectivos estatutos, norma válida e apta para regular a relação eleitoral (TRF4, AC 33980 PR 2005.70.00.033980-5, rel. Des. Marga Inge Barth Tessler, j.: 6/8/2008) ; e 2) os argumentos formulados pelo manifestante, além de serem estranhos ao presente processo, não estão acompanhados de indícios concernentes às supostas irregularidades denunciadas nem de subsídios que indiquem a plausibilidade dos pedidos.
9. Quanto à solicitação de vista e/ou cópia contida na segunda petição (de Jhone Batista Carrinho) , entende-se que o acesso aos autos de processo não constitui prerrogativa exclusiva das partes, mas sim uma garantia do cidadão, conforme estabelece a Lei 12.527/2011, sendo que o filtro que limita a visibilidade do processo e suas peças é o correspondente grau de sigilo e confidencialidade aplicado. Assim, é de se deferir o pedido do solicitante, enfatizando-se que tal autorização não se traduz em reconhecimento dele como parte ou interessado no processo para a prática de outros atos processuais e que se aplica às peças sigilosas do processo o disposto no art. 27, § 2º, da Resolução-TCU 249/2012. Nessa linha, os Acórdão 9062/2017-TCU-Primeira Câmara, 1.153/2018-Plenário, 1.777/2018-Plenário e 2.993/2018-Plenário, rel. Min. Bruno Dantas.
10. Diante do exposto, submetem-se os autos à consideração superior, propondo-se:
10.1. conhecer da presente representação para, no mérito, considerá-la procedente, registrando-se que o Conselho Federal dos Técnicos Industriais, por meio das Resoluções 183 e 184/2022, anulou o desmembramento dos Conselhos Regionais dos Técnicos Industriais da 1ª Região e da 4ª Região;
10.2. não conhecer da manifestação acostada à peça 137;
10.3. indeferir o pedido de ingresso e habilitação de interessado formulado à peça 139, nos termos do art. 146, § 2º, do RI/TCU;
10.4. deferir o pedido de vista e/ou cópia formulado à peça 139, enfatizando-se que tal autorização não se traduz em reconhecimento do solicitante como parte ou interessado no processo para a prática de outros atos processuais e que se aplica às peças sigilosas do processo o disposto no art. 27, § 2º, da Resolução-TCU 249/2012;
10.5. dar ciência do acórdão que vier a ser proferido às partes e aos interessados, destacando que o relatório e o voto que fundamentam a deliberação podem ser acessados por meio do endereço eletrônico www.tcu.gov.br/acordaos e que, caso tenha (m) interesse, o Tribunal pode encaminhar-lhe (s) cópia desses documentos;
10.6. arquivar o processo, com fundamento no art. 169, inciso V, do RI/TCU."
3.	Foi apensado ao presente feito, contudo, o TC Processo 007.620/2022-5 versando ali sobre o pedido de cópia do presente processo por Jhone Batista Carrinho, como técnico em eletrotécnica, tendo sido deferido o aludido pedido, com a exceção para o acesso às peças porventura gravadas pela chancela de sigilo.
4.	Enfim, à Peça 166, Marcelo Martins Cestari apresentou o seu pedido, como representante, para o adicional ingresso como parte interessada no processo.
É o Relatório.

8.1. Artur Barros Freitas Osti (18335/O/OAB-MT), representando Marcelo Martins Cestari; 
8.2. Delzio João de Oliveira Junior (13224/OAB-DF), representando o Conselho Federal dos Técnicos Industriais; e
8.3. Elaine Cristina Gomes (26.873/OAB-DF), representando o Conselho Regional dos Técnicos Industriais da 1ª Região.

Não atuou.

REPRESENTAÇÃO. INDÍCIOS DE IRREGULARIDADE. DESMEMBRAMENTO DO CONSELHO REGIONAL DOS TÉCNICOS INDUSTRIAIS DA 1ª REGIÃO. CONHECIMENTO. PROCEDÊNCIA. ENVIO DE CIÊNCIA PREVENTIVA E CORRETIVA. COMUNICAÇÃO. ARQUIVAMENTO.

REPRESENTAÇÃO (REPR)

Secretaria de Controle Externo da Administração do Estado (Secex-Administração).

Trata-se de representação formulada por Marcelo Martins Cestari, além de outras pessoas registradas junto ao Conselho Federal dos Técnicos Industriais (CFT) , sobre os indícios de irregularidade no desmembramento do Conselho Regional dos Técnicos Industriais (CRT) da 1ª Região com vistas a modificar a original abrangência do CRT-1 (DF, AC, AM, GO, MS, MT, RO, RR e TO) para, desse modo, promover a criação de mais dois conselhos regionais, resultando na subsequente instalação do respectivo CRT junto à 1ª Região (DF, GO e TO) , à 5ª Região (MS e MT) e à 6ª Região (AC, AM, RO e RR) , em desrespeito, contudo, aos requisitos estabelecidos para a viabilidade econômico-financeira e técnico-operacional das entidades pela Lei n.º 13.639, de 2018. 
2. 	O TCU deve, preliminarmente, conhecer da presente representação, por atender aos requisitos legais e regimentais de admissibilidade, para, no mérito, anotar a sua procedência.
3.	Como visto, após a análise final do feito, a unidade técnica assinalou que o CFT teria publicado as Resoluções 183 e 184, de 2022, no Diário oficial da União em 20/4/2022, tendo ali anulado o aludido desmembramento e, assim, propôs o conhecimento da presente representação para, no mérito, anotar a sua procedência, sem prejuízo de indeferir o pedido de ingresso do representante como parte no presente processo.
4.	O TCU pode incorporar o parecer da unidade técnica a estas razões de decidir, promovendo o adicional envio da correspondente ciência preventiva e corretiva.
5.	Bem se vê que, a despeito da superveniente anulação dos atos no aludido desmembramento, as irregularidades noticiadas no presente feito teriam sido, então, confirmadas.
6.	Por outro ângulo, o TCU deve indeferir o pedido formulado por Marcelo Martins Cestari à Peça 166, com a subjacente negativa de seguimento acostada à Peça 126, até porque, em face dos princípios administrativos do impulso oficial e da indisponibilidade do interesse público, o ora representante não deve figurar como parte no presente processo. 
7. 	Diante, portanto, dos elementos de convicção até aqui obtidos no presente processo, o TCU deve conhecer da presente representação para, no mérito, anotar a sua procedência, promovendo o anunciado envio da correspondente ciência preventiva e corretiva.
Ante o exposto, pugno pela prolação do Acórdão ora submetido a este Colegiado.
TCU, Sala das Sessões, em 9 de agosto de 2022.
Ministro-Substituto ANDRÉ LUÍS DE CARVALHO 
Relator